臺灣臺南地方法院民事判決　　　　　　　　　　　　　九十二年度家訴字第二四號
　　原　　　告　　己 ○ ○
　　　　　　　　　　　　　　.
　　訴訟代理人　　陳適庸律師
　　複代理人　　　林祺祥律師
　　被　　　告　　乙 ○ ○
　　　　　　　　　丁○○○
　　　　　　　　　戊○○○
　　共　　　同
　　訴訟代理人　　蘇新竹律師
　　　　　　　　　張清富律師
　　被　　　告　　丙 ○ ○
　　訴訟代理人　　陳啟舜律師
右當事人間請求分割遺產等事件，經本院於民國九十三年十一月八日言詞辯論終結，
判決如左：
    主      文
兩造公同共有如附表所示被繼承人邱清福之遺產，准予分割，其分割方法如附表所示
。
原告其餘之訴駁回。
訴訟費用由兩造每人各負擔五分之一。
    事實及理由
一、原告主張：
  （一）原告與亡者邱清福（即被繼承人）係夫妻。邱清福於民國九十年八月十九日
        死亡，除原告外，尚有被告乙○○、丙○○、丁○○○、戊○○○等繼承人
        （即邱清福之子女）。邱清福死亡時，其名下所有之財產詳如附表編號１至
        號所載。依民法第一千一百四十七條、第一千一百四十八條及第一千一百
        五十一條規定，邱清福於死亡時名下所有之財產由兩造繼承為公同共有。
  （二）本件遺產稅新台幣（下同）五十三萬零五百七十九元，屬繼承財產債務，原
        告已代為繳交。按繼承發生後，數繼承人對於遺產全部為公同共有，對於被
        繼承之債務負連帶責任。遺產稅雖非被繼承人之債務，但係繼承人因繼承遺
        產之事實所生之負擔，為確保國家之稅捐，應由各納稅義務人負連帶繳納之
        義務。遺產及贈與稅法施行細則第廿二條第二項但書規定：「應納稅額、滯
        納金、罰鍰及應加徵之利息，在不超過遺產總額範圍內，仍得對遺產及已受
        納稅通知確定之繼承人之財產執行之。」，雖無連帶明文，觀其文意，應作
        如是解釋，此有司法院（）廳民二字第五五三號函可供參酌。民法第一百
        七十二條規定，未受委任，並無義務，而為他人管理事務者，其管理應依本
        人明示或可得推知之意思，以有利於本人之方法為之。第一百七十六條第一
        項規定，管理事務，利於本人，並不違反本人明示或可得推知之意思者，管
        理人為本人支出必要或有益之費用，或負擔債務，或受損害時，得請求本人
        償還其費用及自支出時起之利息，或清償其所負擔之債務，或賠償其損害。
        同法第二項規定，第一百七十四條第二項規定之情形，管理人管理事務，雖
        違反本人之意思，仍有前項之請求權。第一千一百五十三條第一項規定，繼
        承人對於被繼承人之債務，負連帶責任。第二百八十條前段規定，連帶債務
        間，除法律另有規定或契約另有訂定外，應平均分擔義務。職是，原告已代
        為繳交本件遺產稅五十三萬零五百七十九元，自得依民法第一百七十六條第
        二項、第一千一百五十三條第一項規定，請求將該筆款項自邱清福之遺產中
        扣除。
  （三）原告辦理被繼承人邱清福之喪事支出，因時間久遠無法全部取證，請依國稅
        局核定之喪葬費一百萬元計算，並自遺產中扣還原告取得。
  （四）原告於本件僅就台南縣學甲鎮農會存款一百九十三萬八千六百九十三元整及
        利息與台南區中小企業銀行存款二百零八萬二千四百三十七元整及利息部分
        請求給付夫妻剩餘財產差額：
        一按民法第一千零三十條之一第一項規定，聯合財產消滅時，夫或妻於婚姻
          關係存續中所取得而現存之原有財產，扣除婚姻關係存續中所負債務後，
          如有剩餘，其雙方剩餘財產之差額，應平均分配。邱清福於九十年八月十
          九日死亡，原告與邱清福之夫妻關係消滅，原告自得對其行使民法第一千
          零三十之一條之夫妻剩餘財產分配請求。又據民法第一千一百四十八條及
          第一千一百五十三條之規定，原告自得請求被告等連帶給付之。
        二揆諸邱清福遺產有台南縣學甲鎮農會存款一百九十三萬八千六百九十三元
          整與台南區中小企業銀行存款二百零八萬二千四百三十七元整，總計四百
          零二萬一千一百三十元。依民法第一千零三十條之一規定，原告得分配二
          分之一即二百零一萬五百六十五元。原告自得依民法第一千一百四十八條
          及第一千一百五十三條之規定，請求被告連帶給付之。
  （五）除前開原告所得請求給付之夫妻剩餘財產差額，及應自遺產中扣除原告所代
        繳之遺產稅及辦理邱清福之喪事支出外，邱清福所遺之其他財產，原告爰依
        民法第一千一百六十四條之規定，請求判決分割。其中土地部分，已經兩造
        辦理繼承登記為公同共有，為使兩造法律關係單純化，爰請求依兩造應繼分
        比例分割為分別共有；而賓士汽車一部，應以國稅局核定價六十萬元作價分
        割，且因該車一直由被告乙○○使用中，故應以價額六十萬元，分配由被告
        乙○○取得；至其餘現金遺產，則依兩造之應繼分比例分配。
  （六）對於被告答辯之陳述：
        一聯合財產關係消滅時，夫或妻得主張剩餘財產分配請求權，已為學界及實
          務通說，被告空言否認顯不足取。
        二原告名下坐落台南縣學甲鎮房地，設定有一百九十萬元抵押權，台南市房
          地則設定二百零四萬元抵押權，均有高額負債，以目前低迷房價，應無殘
          餘價值。且原告所有坐落台南縣學甲鎮房地，係由被繼承人邱清福於八十
          八年八月二十五日贈與，依民法第一千零三十條之一但書規定，應不計入
          婚後財產，況此一房地為原告居住所，請　鈞院體諒原告喪夫後仍須棲身
          ，依民法第一千零三十條之一第二項規定，免除計入分配額。另原告名下
          坐落台南市房地，實際為被告丙○○所有，還款及利息均由被告丙○○繳
          交，不應計入婚後財產。
        三房屋及土地之計價，國稅局均依公告現值及課稅現值核課，此由政府依公
          權力制定之標準，應受尊重。從而，原告名下房屋及土地，如須計入婚後
          財產，亦應以政府規定及國稅局核定之價額為準。台南市○○街房屋九十
          年課稅現值為二十六萬三千五百元，土地公告現值為三十六萬一千六百七
          十元，總值為六十二萬五千一百七十元，於九十年八月十九日尚有借款一
          百二十七萬四千零八元，已無殘值。查房地價格起落不定，八十五年與九
          十年房價不可同日而語。九十年為房地產最低迷時期，此為眾所皆知之事
          實，被告主張依銀行八十五年鑑價或另鑑價決之，均非妥適。
        四再原告名下之前開台南市房地，經鑑價為一百十四萬三千元，但至九十年
          八月十九日尚有借款一百二十七萬四千零八元，負債十三萬一千元，如
          鈞院認應計入遺產，請依法扣抵。
        五邱清福死亡後，被告未曾聞問，所有喪事及支出均由原告獨自負擔，奠儀
          收入及原告領出二十萬元，全為辦理喪事支出，被告以此抗辯主張扣抵，
          實罔顧倫常。況原告收受之奠儀非遺產，又領用二十萬元已用於喪葬支出
          ，均不應列入遺產。
        六原告如認不動產部分不得僅分割為分別共有，請判決變價分割，以免無謂
          爭議。
        七中古賓士車價值，國稅局應係依市值計算，至九十年止，使用年限為十二
          年，殘值六十萬元亦屬合理。被告誤指已逾十五年，顯有意誤導。
  （七）並聲明：
        一請判准兩造公同共有之土地依兩造之應繼分比例分配為兩造分別共有。
        二兩造公同共有之台南縣學甲農會存款一百九十三萬八千六百九十三九元及
          利息暨台南區中小企業銀行存款二百零八萬二千四百三十七元及利息，經
          扣除原告應獲分配之夫妻剩餘財產差額、原告所代繳之遺產稅及辦理邱清
          福之喪事支出後，依兩造之應繼分比例分配予兩造。
        三兩造公同共有ＸＴ－0000－0000－ＢＥＮＺ－０二六００汽車一
          部，分由被告乙○○取得，被告乙○○因此所受利益應自前開其所得分配
          之金額中扣除。
二、被告乙○○、丁○○○、戊○○○均抗辯稱：
  （一）本件並無剩餘財產分配請求權之適用，原告請求為剩餘財產之分配後再行分
        割遺產並無理由：
        一按民法第一千零三十條之一第一、二項立法理由乃：「聯合財產關係消滅
          時，以夫妻雙方剩餘財產之差額，平均分配，方為公平，亦所以貫徹男女
          平等之原則，例如夫在外工作或經營企業，妻在家操持家務、教養子女，
          備極辛勞，使夫得無內顧之憂，專心發展事業，其因此所增加之財產，不
          能不歸功於妻子之協力，則其剩餘財產，除因繼承或其他無償取得者外，
          妻自應有平均分配之權利，反之，夫妻易地而處，亦然，爰增設本條第一
          項之規定，惟夫妻之一方有不務正業，或浪費成習情事，於財產之增加並
          無貢獻，自不能使之坐享其成，獲得非份之利益，此際如平均分配，顯失
          公平，爰增設第二項」，是此法文所欲保護者乃生存之配偶一方，於夫妻
          一方死亡致聯合財產關係消滅者，不適用之，蓋民法第一千零二十八條、
          一千零二十九條分別定有夫或妻死亡時，得由妻之繼承人取回原有財產或
          夫之繼承人需補足妻之原有財產之規定，而於因夫妻一方死亡時，就剩餘
          財產之分配，並無如前開民法第一千零二十八條、一千零二十九條，而規
          定得由夫妻一方之繼承人為剩餘財產分配之請求，是應解為夫妻一方死亡
          時，死亡一方之繼承人不得對生存之一方請求剩餘財產之分配請求，反之
          ，亦不得認夫妻生存之一方得對死亡一方之繼承人為剩餘財產之分配請求
          ，況夫妻有相互繼承遺產之權，因此若謂夫妻一方之死亡，其生存配偶因
          此即可取得此剩餘財產分配「債權」，則因生存之一方並應概括繼承死亡
          一方之財產與「債務」，將致債權與其債務同歸一人，債之關係因混同而
          歸消減之現象，而使民法第一千零三十條之一第一項之規定，變成具文，
          此當非立法之本意，而在夫妻一方死亡，而由數人共同繼承之情形（即由
          子女數人及生存配偶共同繼承已故配偶之情形），仍將發生同前所述分配
          剩餘財產債權與繼承債務混同，使共同繼承人同免責任之現象，是仍應認
          為夫妻一方之死亡，並不發生剩餘財產分配「債權」之問題（參照台灣高
          等法院八十五年重家上字第五號裁判要旨）。
          簡言之，基於下列理由，足認民法第一千零三十條之一於夫妻一方死亡之
          情形顯不適用：
          (一)民法聯合財產制並未規定夫妻死亡一方之繼承人得為剩餘財產分配之請
            求，反之亦然（他方不得向死亡一方之繼承人請求剩餘財產分配），足
            認於夫妻一方死亡情形無剩餘財產分配規定之適用。
          (二)如認夫妻生存一方得為剩餘財產分配請求，則基於繼承人之身分同時繼
            承剩餘財產分配給付義務，將致混同而法律關係錯亂，民法第一千零三
            十條之一亦形同具文。
          是本件情形應無剩餘財產分配請求權之適用，原告請求顯無理由。
        二親屬法學者亦認配偶之一方死亡者，應無剩餘財產分配請求權之適用：
          (一)林秀雄教授認為：我國民法承認配偶有繼承權，而配偶繼承權之立法上
            之根據，主要在於評價生存配偶對遺產之貢獻，亦即被繼承人雖為名義
            上之單獨所有權人，但其財產之取得或維持，有歸功於生存配偶之貢獻
            ，因此生存配偶對此等財產有其潛在的應有部分，而於被繼承人死亡時
            ，使生存在配偶享有繼承權，即在評價其對遺產之貢獻，如此觀來，配
            偶繼承權之承認與剩餘財產平均分配之規定，具有相同之立法理由，亦
            即均在評價配偶對他方財產之協力、貢獻，若讓生存配偶可先行使剩餘
            財產分配請求權之後，再依法繼承時，不免有重覆評價之嫌，因此若繼
            承法中已將生存配偶對遺產之貢獻反應在配偶應繼分上時，則在解釋民
            法第一○三○條之一時，不應包括配偶一方死亡的情形。（林秀雄著「
            剩餘財產之分配與不真正溯及」，台灣本土法學雜誌第三○期，第七○
            至七一頁參照）
          (二)另陳棋炎、黃宗樂、郭振恭等教授則認：就實際施行的角度考量，當被
            繼承人死亡時，繼承人立即可請求分割遺產，但由於生存配偶依第一○
            三○條之一第四項，在兩年的時效期間內都可隨時請求分配剩餘財產，
            會造成遺產計算上與分割遺產之困難，使法律關係趨於複雜，因此宜將
            配偶一方之死亡排除於剩餘財產分配請求權之外。（三人合著「民法親
            屬新論」第一六六頁參照）
          (三)亦即，如認夫妻之一方死亡者，他方配偶仍得享有剩餘財產分配請求權
            ，並同時得請求應繼財產之分配者，無異混淆夫妻財產制及繼承制度之
            体系，造成配偶對於同一標的財產重覆請求分配，並因個人請求與應繼
            財產請求時點尚有不同，而有害遺產範圍之安定性，尤有甚者，配偶如
            同時具備剩餘財產分配請求權人、及繼承人之資格，則該配偶一方面既
            為遺產之請求權利人，同時又因繼承人之身分，負遺產給付之概括義務
            ，則權利義務於繼承範圍內歸屬同一人，究應如何處理此等﹁混同﹂之
            局面？此亦為台灣高等法院八十五年重家上字第五號判決意旨所指，並
            認配偶應無剩餘財產分配請求權之理由。
  （二）如認有剩餘財產分配請求之適用，則應列入雙方剩餘財產者如下：
        一邱清福部分，剩餘財產總額為四、七○一、一三○元：
          (一)學甲鎮農會存款一、九三八、六九三元。
          (二)台南中小企銀存款二、○八二、四三七元。
          (三)生前與訴外人陳榮福之合夥資金三十萬元（原告自承已先行領取）。
          (四)學甲鎮農會存款二十萬元（原告自承先行領取）。
          (五)車號ＸＴ─二七七三賓士汽車，時價十八萬元。
          (六)理由：
            (1)原告主張ＸＴ─二七七三賓士汽車經國稅局核定為六十萬元云云，惟
              ：
              該等價額實係原告自行申報數額，非實際價值：
                遺產稅核課事件，申報人申報時需一併註明遺產價值後，再由國稅
                局核定，是除非申報人於申報時所申報遺產價額過低而由國稅局另
                行核定較高價額外，否則國稅局本於課稅立場，對於申報遺產價額
                過高者，即行按申報價額核定，是本件遺產稅既為原告負責申報，
                則系爭ＸＴ─二七七三賓士汽車核定價額為六十萬元，實為原告申
                報不當之故，並非實際價額。
              況遺產及贈與稅法施行細則第廿六條規定：「車輛、船舶、航空器
                之價值以其原始成本減除合理折舊之餘額為準」等語，即汽車確存
                有按年折舊情形，亦為眾所皆知之事實，而系爭ＸＴ─二七七三汽
                車出廠縱價值甚高，惟使用已逾十二年，就一般情形已幾無價值可
                言，原告主張依六十萬元計算顯然過份高估，顯不合理。
              此觀卷附南區國稅局南區國稅佳里一字第○九三○○一六四八○號
                回函亦載明：「該車輛申已提足折舊，僅餘殘值，而繼承人等自行
                申報車輛價值為六十萬元，如參酌市價亦未達此數額，故本所依繼
                承人申報數額核認。」等語，亦足証明六十萬元僅為申報數額，非
                實際汽車價值。
            (2)被告已先行領取而據為已有之邱清福之喪禮禮金十七萬三千元，因非
              雙方婚姻關係所取得，故將之列為遺產分配範圍，而非剩餘財產計算
              範圍，併予敘明。
        二原告己○○部分，剩餘財產總額為四、○五○、八九九元：
          (一)台南市○○街房地：一、一四三、○○○元。（卷附瑞益建築事務所鑑
            價報告可稽）
          (二)台南縣學甲鎮房地：二、八五六、○○○元（卷附瑞益建築事務所鑑價
            報告可稽）
          (三)原告之學甲鎮農會存款：二一、八九九元。
          (四)原告薪資：三萬元。
          (五)理由：
            (1)原告就系爭台南縣學甲鎮及台南市○○街房地固主張以當時之課稅資
              料、或相關土地登記現值資料為判斷依據，惟地政事務所所留存之地
              價、房價資料、或稅捐機關課稅資料，與房地之現實價值存有相當差
              距，且亦受當事人申報情形而左右等情，早已為不爭之事實，此觀國
              泰世華銀行或台南中小企銀等就系爭房地所為之鑑估價值，與公務機
              關之認定價值存有相當差距即明，又如依原告所述，概依公務機關留
              存資料為據即可云云，則法院民事執行處就拍賣不動產事件，又豈有
              就拍賣之不動產另行鑑價之必要？是就此觀之，足認原告主張顯不足
              採，是究系爭房地之價值為何，自應以鑑定結果為據。
            (2)原告主張系爭學甲鎮房地為現棲身處所，依民法第一千零三十條之一
              第二項規定，無需列入剩餘財產分配範圍云云，惟該條項立法理由係
              以「．．夫妻之一方有不務正業、或浪費成習等情事，於財產之增加
              並無貢獻者，自不能使之坐享其成．．」等語，即是否排除在分配範
              圍之外，係以他方對於財產之增加有無助力而定，致分配結果是否造
              成何等經濟困難，尚非本條規定意旨所及，原告主張尚需棲身處所云
              云，與該條項規定自屬無關，且如適用該條項而不列入剩餘財產分配
              結果，不啻變相鼓勵「先占先贏」之情形，原告故不提及可自邱清福
              取得之剩餘財產價值，對於自身剩餘財產卻拒不公平分配，足認此不
              過為一已之私之辯解，殊無足採。
            (3)系爭台南市○○街房地之登記名義人既為原告，依土地法第四十三條
              規定，即應視為原告財產而應列入剩餘財產範圍，至原告主張房貸之
              還款及利息均為丙○○所繳交云云，非但與卷附國泰世華銀行檢具資
              料顯示原告方為借款義務人等情相違，原告亦未舉証以其說，被告予
              以否認，況該等情事亦不足以影響原告確為房地所有權人之身分。
            (4)原告所取得系爭學甲鎮房地二分之一持分既為邱清福而非第三人所贈
              與，自不適用民法第一千零三十條之一但書規定，而仍應列入剩餘財
              產：
              按民法第一千零三十條之一剩餘財產分配請求權立法理由略以：「．
              ．．例如夫在外工作，或經營企業，妻在家操持家務、教養子女，備
              極辛勞，使夫得無內顧之憂，專心發展事業，其因此所增加之財產，
              不能不歸功於妻子之協力，則其剩餘財產，除因繼承或其他無償取得
              者外，妻自應有平均分配之權利．．．夫妻一方有不務正業、或浪費
              等情事，於財產增加並無貢獻者，自不能使之坐享其成．．．」等語
              ，亦即：
              剩餘財產分配請求權既係基於夫妻一方於婚姻關係中所增加之財產
                乃因夫妻均有不等程度之貢獻，故應予平均分配意旨，是不論夫或
                妻於婚姻關係中所增加之財產，足認他方亦有貢獻者（如操持家務
                或其他協助），均應列入剩餘財產之範圍。
              夫妻一方所增加之財產，可認他方毫無貢獻者，如第三者對於夫妻
                之一方所為贈與、或夫妻一方本於身分地位（與他方無關）繼承所
                得，均因與立法意旨不符，應不列入剩餘財產分配範圍，此即民法
                第一千零三十條之一但書規定意旨。
                經查：
                原告所有系爭學甲鎮房地，其中二分之一應有部分係被繼承人邱清
                福於八十八年間贈與取得，此為兩造所不爭執之事實，原告固辯稱
                應依該條但書規定不列入分配範圍，惟揆諸上開說明，原告上開財
                產之增加（自二分之一共有人而成為完全所有權人），邱清福並非
                毫無助力，而尚屬完全貢獻者，自應將該等財產併列入剩餘財產分
                配範圍而加以扣除，始與該等立法意旨相符。
  （三）對於遺產分割之意見：
        一遺產分割應以不同意分割之共有人為被告，本件被告丙○○對於原告之主
          張無意見，並同意原告之請求，則原告將丙○○列為被告訴請分割遺產，
          顯屬當事人不適格。
        二被告乙○○、丁○○○、戊○○○對於遺產中不動產之分割方式依應繼分
          為之並無意見，惟系爭ＸＴ─二七七三賓士汽車現雖於乙○○保管中，然
          查乙○○尚有自有代步轎車，故對此老舊轎車亦不願承受，此部分應判令
          變價分割為妥。
        三就系爭存款之計算與領取，尚應扣除原告自承已先行取得並據為己有之六
          十七萬三千元（含合夥資金三十萬元、存款二十萬元、喪禮禮金十七萬三
          千元）。
  （四）並聲明：原告之訴駁回。
三、被告丙○○則陳稱：本件分割遺產事件之被繼承人邱清福無論其生前之病榻照護
    、延醫購藥，以及一切生活起居，在在細節皆由原告己○○辛苦扶持，時經數年
    ，確屬事實，後來被繼承人終至過世後，其間一切殯葬花費到往生之一切過程，
    其他被告等皆未出面，如今竟為所留遺產紛爭不已，實屬遺憾，被告等對於父親
    之一切生養死葬未盡人子之基本孝道，實汗顏不堪，能不羞愧，是本件遺產分割
    乙事，被告丙○○絕無任何意見，同意原告所主張一切等語，並聲明：同意原告
    之請求。
四、兩造不爭執之事實：
  （一）原告為已故邱清福之配偶，被告均為邱清福之子女，邱清福於九十年八月十
        九日死亡，兩造均為邱清福之繼承人，應繼分均為五分之一，此並有戶籍謄
        本五件為證。
  （二）附表編號１至號之財產為邱清福去世時所遺下，兩造業已就附表編號１至
        號所示之土地辦理繼承登記完畢，且兩造就上開遺產並無不可分割之協議
        ，亦無因使用目的不能分割之情形，此並有土地登記謄本數件為證。
  （三）原告已繳付遺產稅五十三萬零五百七十九元。
  （四）原告於邱清福死亡後，向訴外人陳榮福取回邱清福生前之合夥資金三十萬元
        。
  （五）原告於九十年八月二十日以提款卡領取邱清福之存款二十萬元。
  （六）邱清福之喪葬禮金共十七萬三千元，已由原告取走。
五、得心證之理由：
  （一）關於原告主張夫妻剩餘財產分配請求權部分：
        一按法定財產制關係消滅時，夫或妻現存之婚後財產，扣除婚姻關係存續中
          所負債務後，如有剩餘，其雙方剩餘財產之差額，應平均分配，民法第一
          千零三十條之一第一項定有明文。是法定財產制關係消滅時，夫妻始有剩
          餘財產差額分配請求權，而夫妻一方死亡時，基於剩餘財產分配請求權之
          目的，乃在貫徹男女平等之原則，故於婚姻關係存續中所增加之財產，除
          無償取得之情形外，妻自應有平均分配之權利。從而，並不因係夫妻一方
          死亡或離異而有不同，否則若夫妻離婚可為剩餘財產分配之請求，而婚姻
          關係正常之夫妻因配偶一方死亡即不得為剩餘財產分配，豈不生法律鼓勵
          離婚之情形，殊不妥當。且由法條文義解釋而言，法文既言「法定財產制
          關係消滅時」（九十一年修正前規定「聯合財產關係消滅時」），則死亡
          亦為法定財產制關係消滅原因之一，自無排除該條項適用之餘地，本件原
          告與邱清福婚姻關係存續期間，邱清福於九十年八月十九日死亡，原告與
          邱清福間之法定財產制既因邱清福死亡而消滅，原告主張依民法第一千零
          三十條之一之規定行使剩餘財產差額分配請求權，自屬有據。
        二惟按民法第一千零三十條之一規定剩餘財產差額之分配，係以「夫妻雙方
          剩餘財產之差額，應平均分配」，亦即指婚姻關係存續中，夫妻各自取得
          而現存之財產，扣除婚姻關係存續中所負債務及因繼承或其他無償取得之
          財產或慰撫金，計算出夫妻各自之剩餘財產，再比較其剩餘財產之多寡，
          算定其差額，剩餘財產較少之一方即得向剩餘財產較多之他方，請求分配
          差額之二分之一。則揆諸前開說明，本件欲計算原告與邱清福法定財產制
          消滅時雙方剩餘財產之差額，即應以邱清福所遺下之所有財產為計算基準
          ，而原告僅主張就邱清福所遺下之台南縣學甲鎮農會存款一百九十三萬八
          千六百九十三元整及利息與台南區中小企業銀行存款二百零八萬二千四百
          三十七元整及利息部分遺產計算夫妻剩餘財產差額，顯然於法不合，自不
          應准許，故原告此部分之請求為無理由，應予駁回。
  （二）關於分割遺產部分：
        一按請求分割共有物之訴為固有必要共同訴訟，應由同意分割之共有人一同
          起訴，並以反對分割之其他共有人全體為共同被告，於當事人適格始無欠
          缺，如有當事人不適格之情形，法院即不得對之為實體上之裁判。查本件
          被告丙○○於原告起訴後，經本院多次合法傳喚均未到庭，迄至九十三年
          十一月八日言詞辯論終結前，始委任律師到庭向本院陳明其同意原告之請
          求，則自難遽認原告於起訴時，被告丙○○係同意分割，故原告將被告邱
          柏毅列為被告，訴請分割遺產，當事人適格並無欠缺，應屬合法。
        二次按繼承人有數人時，在分割遺產前，各繼承人對於遺產全部為公同共有
          ；又繼承人得隨時請求分割遺產，但法律另有規定或契約另有訂定者，不
          在此限；再因繼承於登記前已取得不動產物權者，非經登記不得處分其物
          權，民法第一千一百五十一條、第一千一百六十四條、第九百五十九條分
          別定有明文。查本件兩造就邱清福之遺產並無不可分割之協議，亦無因使
          用目的不能分割之情形，且兩造業已就邱清福所遺下之土地辦理繼承登記
          完畢，已詳如前述，則原告訴請法院裁判分割遺產，於法即無不合，應予
          准許。
        三關於本件應分割之遺產範圍，茲析述如下：
          (一)兩造就附表編號１至號之財產應列入分割遺產範圍，並無爭執，堪予
            認定。
          (二)原告於邱清福死亡後，曾向訴外人陳榮福取回邱清福生前之合夥資金三
            十萬元，並領取邱清福之存款二十萬元等情，既為兩造所不爭執，則上
            開款項合計五十萬元均應屬邱清福之遺產，應列入分割遺產之範圍，甚
            為顯然，原告指其領取邱清福之前開存款二十萬元，均係用以辦理喪事
            支出，不應列入遺產分配云云，並無法舉證以實其說，自難憑採。
          (三)又邱清福之喪葬禮金共十七萬三千元，已由原告取走乙節，固亦為兩造
            所不爭執，惟查奠儀乃係死者本人或其遺族之親友，基於與死者或遺族
            間之交誼關係所為之贈與，依一般民間禮尚往來之習慣，各該遺族所收
            奠儀，日後於贈與者亦發生親友往生之情形時，即會回贈奠儀與贈與者
            ，故尚難認奠儀係屬死者之遺產，被告乙○○、丁○○○、戊○○○主
            張應將原告取走之邱清福喪葬禮金列入遺產分割，容有未洽。
          (四)原告主張其已繳付遺產稅五十三萬零五百七十九元，應列為遺產債務，
            自邱清福之遺產中扣除返還原告乙節，為被告所不爭執，是原告此部分
            之主張自屬有理由。
          (五)原告主張其辦理被繼承人邱清福之喪事支出，應依國稅局所核定喪葬費
            一百萬元計算，並自遺產中扣還原告取得云云，因被告乙○○、莊邱美
            珠、戊○○○均否認原告有支出該筆喪葬費，且經本院向財政部台灣省
            南區國稅局佳里稽徵所函詢該所核定邱清福之喪葬費為一百萬元之依據
            ，該所回覆稱：「依遺產贈與稅法第十七條第一項第十款規定：『被繼
            承人之喪葬費用，以一百萬元計算，應自遺產總額中扣除，免徵遺產稅
            。』屬定額扣除，故本件不論實際支付多寡，依上開規定減除一百萬元
            ，繼承人可免附證明文件。」等語，有該所九十三年九月十日南區國稅
            佳里一字第０九三００一六四八０號函一件附卷可稽，足認財政部台灣
            省南區國稅局佳里稽徵所並未核實查明邱清福之喪葬費確實金額，僅係
            依遺產贈與稅法之規定，逕以一百萬元為計算基準，此外，原告又無法
            舉證證明其確有支出邱清福之喪葬費一百萬元，則其主張應自遺產中扣
            還該筆款項，即無理由。
          (六)綜上所述，本件應分割之遺產範圍，詳如附表所示。
        四又按公同共有物分割之方法，除法律另有規定外，應依關於共有物分割之
          規定；又共有物之分割，依共有人協議之方法行之，分割方法不能協議者
          ，法院得依任何共有人之聲請，命為左列之分配：一以原物分配於各共有
          人，二變賣共有物，以價金分配於各共有人，民法第八百三十條第二項、
          第八百二十四條第一項、第二項分別定有明文。關於本件遺產之分割方式
          ，茲析述如下：
          (一)查本件原告主張兩造公同共有之土地依兩造之應繼分比例分配為兩造分
            別共有，公同共有之現金部分，亦依兩造之應繼分比例分配予兩造，已
            為被告所同意，且該分割方式公平合理，自應准許。
          (二)至兩造公同共有ＸＴ－0000－0000－ＢＥＮＺ－０二六００汽
            車一部，原告主張因該車係由被告乙○○使用，故應分由被告乙○○取
            得等語，惟被告乙○○認該車僅係現由伊保管，伊尚有自有代步轎車，
            故不願承受系爭汽車，而主張應予變價分割等語。經查系爭汽車為七十
            八年出廠之賓士二六０Ｅ、排氣量二六００ＣＣ，雖於出廠時價值甚高
            ，惟已歷時十五年，經本院向台灣省汽車商業同業公會聯合會查詢系爭
            汽車於通常使用情形下，於九十年八月間之交易行情為若干？該聯合會
            以九十三年十月十九日台省汽男字第０六九號函回覆稱系爭汽車之中古
            車價應僅約十八萬元至二十萬元之間，故邱清福所遺下之系爭汽車顯已
            老舊，價值不高，兩造既均不願承受，自以將之變賣，以價金按兩造之
            應繼分比例分配於兩造為宜。
        五從而，原告依民法第一千一百六十四條之規定，請求分割如附表所示之遺
          產，為有理由，應予准許，本院爰將兩造公同共有如附表所示之遺產，判
          決分割如附表所示。
六、本件事證已臻明確，兩造其餘攻擊防禦方法及舉證，於判決結果不生影響，爰不
    予一一論列，併予敘明。
七、又本件因係分割遺產訴訟，被告之行為可認係按當時之訴訟程度而為伸張或防禦
    權利所必要，依民事訴訟法第八十一條第二款之規定，應由勝訴之原告亦負擔部
    分訴訟費用，是爰命兩造按應有部分之比例負擔之。
八、據上論結，本件原告之訴為一部有理由，一部無理由，依民事訴訟法第七十九條
    、第八十一條第二款、第八十五條第一項但書，判決如主文。
中　　　華　　　民　　　國　　九十三　　年　　 十一　 　月　　二十二　　日
                             　　臺灣臺南地方法院家事庭
~B法　　　官　葉惠玲
~F0
~T40
   附　表　：
  ┌──┬─────────────────┬─────────────┐
  │編號│　遺　　　產　　　明　　　細　　　│分　　割　　方　　法      │
  ├──┼─────────────────┼─────────────┤
  │    │台南縣學甲鎮○○段四八一地號土地，│土地部分均按兩造之應繼分比│
  │１  │地目水，面積三０二平方公尺，應有部│例分配為兩造分別共有。    │
  │    │分全部。                          │                          │
  ├──┼─────────────────┤                          │
  │    │台南縣學甲鎮○○段四八二之三地號土│                          │
  │２  │地，地目田，面積六三平方公尺，應有│                          │
  │    │部分全部。                        │                          │
  ├──┼─────────────────┤                          │
  │    │台南縣學甲鎮○○段四九三之一地號土│                          │
  │３  │地，地目水，面積二平方公尺，應有部│                          │
  │    │分一六０分之四五。                │                          │
  ├──┼─────────────────┤                          │
  │    │台南縣學甲鎮○○段四九五之一地號土│                          │
  │４  │地，地目水，面積三六三平方公尺，應│                          │
  │    │有部分全部。                      │                          │
  ├──┼─────────────────┤                          │
  │    │台南縣學甲鎮○○段四九六地號土地，│                          │
  │５  │地目田，面積四七０二平方公尺，應有│                          │
  │    │部分全部。                        │                          │
  ├──┼─────────────────┤                          │
  │    │台南縣學甲鎮○○段四九六之一地號土│                          │
  │６  │地，地目水，面積二四一平方公尺，應│                          │
  │    │有部分全部。                      │                          │
  ├──┼─────────────────┤                          │
  │    │台南縣學甲鎮○○段四九六之二地號土│                          │
  │７  │地，地目田，面積一七四平方公尺，應│                          │
  │    │有部分全部。                      │                          │
  ├──┼─────────────────┤                          │
  │    │台南縣學甲鎮○○段一六九二地號土地│                          │
  │８  │，地目建，面積二三七一平方公尺，應│                          │
  │    │有部分四八分之四。                │                          │
  ├──┼─────────────────┤                          │
  │    │台南縣學甲鎮○○段五三一地號土地，│                          │
  │９  │地目田，面積一九九平方公尺，應有部│                          │
  │    │分全部。                          │                          │
  ├──┼─────────────────┤                          │
  │    │台南縣學甲鎮○○段五三二地號土地，│                          │
  │１０  │地目田，面積四五六平方公尺，應有部│                          │
  │    │分全部。                          │                          │
  ├──┼─────────────────┤                          │
  │    │台南縣學甲鎮○○段四八二之二地號土│                          │
  │  │地，地目道，面積四四平方公尺，應有│                          │
  │    │部分全部。                        │                          │
  ├──┼─────────────────┤                          │
  │    │台南縣學甲鎮○○段四九四之一地號土│                          │
  │  │地，地目道，面積一四一平方公尺，應│                          │
  │    │有部分三分之一。                  │                          │
  ├──┼─────────────────┤                          │
  │    │台南縣學甲鎮○○段一六九二之一地號│                          │
  │  │土地，地目道，面積三六四平方公尺，│                          │
  │    │應有部分四八分之二。              │                          │
  ├──┼─────────────────┤                          │
  │    │台南縣學甲鎮○○段一六九二之二地號│                          │
  │  │土地，地目道，面積十五平方公尺，應│                          │
  │    │有部分四八分之二。                │                          │
  ├──┼─────────────────┼─────────────┤
  │  │ＸＴ－0000－0000－ＢＥＮＺ│變賣，以價金按兩造之應繼分│
  │    │－０二六００汽車一輛。            │比例分配於兩造。          │
  ├──┼─────────────────┼─────────────┤
  │  │台南縣學甲鎮農會存款一百九十三萬八│編號至號之款項應先扣除│
  │    │千六百九十三元整及利息。          │五十三萬零五百七十九元歸原│
  ├──┼─────────────────┤告取得，餘由兩造按應繼分比│
  │  │台南區中小企業銀行存款二百零八萬二│例分配。　　              │
  │    │千四百三十七元整及利息。          │                          │
  ├──┼─────────────────┤                          │
  │  │邱清福生前之合夥資金三十萬元（已由│                          │
  │    │原告領取，應予扣回，併計入遺產總額│                          │
  │    │）。                              │                          │
  ├──┼─────────────────┤                          │
  │  │邱清福之存款二十萬元（已由原告領取│                          │
  │    │，應予扣回，併計入遺產總額）。    │                          │
  └──┴─────────────────┴─────────────┘
右為正本係照原本作成
如對本判決上訴，須於判決送達後廿日內向本院提出上訴狀
中　　　華　　　民　　　國　　九十三　　年　　 十一　 　月　　二十二　　日
~B法院書記官　林靜慧
